【裁判字號】    97,保險上易,5
【裁判日期】    970513
【裁判案由】    給付保險金
【裁判全文】
臺灣高等法院民事判決               97年度保險上易字第5號
上  訴  人  乙○○
被上  訴人  國泰人壽保險股份有限公司
法定代理人  丁○○
被上  訴人  甲○○
共      同
訴訟代理人  丙○○
上列當事人間給付保險金事件，上訴人對於中華民國97年2月15
日臺灣臺北地方法院96年度保險字第135號第一審判決提起上訴
，本院於97年4月29日言詞辯論終結，判決如下：
    主  文
上訴駁回。
第二審訴訟費用由上訴人負擔。
        事實及理由
一、上訴人主張：伊於民國88年10月19日以自己為被保險人向被
    上訴人國泰人壽保險股份有限公司（下稱國泰公司）投保「
    國泰鍾愛終身壽險」（以下稱系爭保險），保險金額為新臺
    幣（下同）100萬元，被上訴人甲○○係該公司業務員， 於
    招攬保險契約時，並未告知相關義務，亦未給予閱讀相關保
    險文件之時間， 伊於保險期間內之95年5月10日中風，身體
    殘障無法工作，醫療迄今仍未痊癒，日常生活無法自理。詎
    伊依系爭保險契約向被上訴人國泰公司請求重殘保險金50萬
    元，其竟拒不理賠。又被上訴人甲○○係國泰公司業務員，
    伊係經由甲○○投保系爭保險，故其應與國泰公司一同負責
    等情。爰依系爭保險契約之約定，求為命被上訴人給付伊50
    萬元之判決。原審為上訴人敗訴之判決，上訴人不服提起上
    訴。上訴聲明：(一)原判決廢棄。(二)被上訴人應給付上訴人50
    萬元（原審判決駁回上訴人對共同被告蔡惠妃之請求，未據
    其聲明不服，已告確定）。
二、被上訴人則以，系爭保險契約第12條第1項固約定， 被保險
    人罹患第4條所定之特定重大疾病時， 國泰公司應按總保險
    金額50%給付保險金。 惟上訴人之中風病情，並未致其身體
    有永久性神經機能障礙，不符系爭保險契約第4條第6項所定
    之特定重大疾病狀態，國泰公司自不負給付保險金責任；又
    系爭保險雖係甲○○向上訴人招攬，惟甲○○非系爭壽險契
    約當事人，上訴人自不得依契約關係向甲○○請求等語，資
    為抗辯。並答辯聲明：上訴駁回。
三、查上訴人於88年10月19日經由被上訴人甲○○招攬，以自己
    為被保險人，向被上訴人國泰公司投保系爭保險，保險金額
    為100萬元，而上訴人於保險期間內之95年5月10日因左側腦
    幹中風送醫救治等事實，為兩造所不爭，復有要保書、系爭
    保險契約及診斷證明書等件附卷可稽，堪信為真實。
四、上訴人主張，伊於保險期間中風，致身體殘障無法工作，日
    常生活無法自理，被上訴人國泰公司應依保險契約約定給付
    伊重殘保險金50萬元，被上訴人甲○○則應與國泰公司一同
    負責給付一節，已為被上訴人所否認，並以前揭情詞置辯。
    經查：
  (一)按當事人主張有利於己之事時者，就其事實有舉證之責任，
    民事訴訟法第277條定有明文。 又原告於其所主張之起訴原
    因，不能為相當之證明，而被告就其抗辯事實，已有相當之
    反證者，當然駁回原告之請求（最高法院20年上字第2466號
    判例意旨參照）。上訴人主張，其因中風罹患特定重大疾病
    ，被上訴人應依系爭保險第12條給付保險金一節，既已為被
    上訴人所否認，則上訴人自應對其符合契約約定給付保險金
    之條件，負舉證責任。系爭保險契約第12條第1項約定：「
    被保險人於本契約有效期間， 經診斷確定罹患第4條所約定
    之特定重大疾病時，本公司按確定當時總保險金額的百分之
    五十給付特定重大疾病保險金…」，同契約第4條第6項則規
    定：「本契約所稱『特定重大疾病』係指經醫院醫師診斷確
    定而屬下列情形之一者為限。…三腦中風：係指因腦血管的
    突發病變導致腦血管出血、栓塞、梗塞造成永久性神經機能
    障礙者 。而所謂永久性神經機能障礙係指事故發生6個月後
    腦神經專科醫師認定仍遺留下列之殘障者：1.植物人狀態。
    2.一肢以上機能完全喪失者。3.兩肢以上運動或感覺障礙而
    無法自理日常生活者。所謂無法自理日常生活係指食物攝取
    、大小便始末、穿脫衣服、起居、步行、入浴等，均不能自
    己為之，經常需要他人加以扶助之狀態。4.喪失言語或咀嚼
    機能者。…六癱瘓：係指肢體機能永久完全喪失，包括兩上
    肢或兩下肢或一上肢及一下肢，各有三大關節中之兩關節以
    上機能永久喪完全喪失者。 所謂機能永久完全喪失係指經6
    個月後其機能仍完全喪失者。關節機能喪失係指關節永久完
    全僵硬或關節不能隨意識活動超過6個月以上。… 」等語（
    見原審卷第33至34頁）。 本件上訴人於95年5月10日因左側
    腦幹中風致右半身偏癱已過半年，迄95年11月22日仍接受復
    健中，有財團法人恩主公醫院診斷證明書可稽（見原審卷第
    43頁）。 又上訴人於該院復健科追蹤至96年1月24日，日常
    生活不需完全依賴他人，右手右腳亦非完全無力，不符合系
    爭保險契約上述特定重大疾病定義，有該院出具診斷證明書
    及96年12月10日（95）恩醫事字第1654號函及病歷摘要、病
    歷影本可考（見原審卷第48至59頁），可證上訴人中風後之
    病情尚未達爭爭保險契約約定之特定重大疾病標準，再參諸
    被上訴人提出上訴人復健行走、舉手等動作照片（見原審卷
    第44至45頁）， 足見上訴人於中風後6個月內並未遺留上開
    永久性神經機能障礙，上訴人之病情既不符合契約約定條件
    ， 自無從依系爭保險契約第12條第1項約定請求特定重大疾
    病保險金，是上訴人主張被上訴人國泰公司應給付重大疾病
    保險金云云，殊無可取。
  (二)次查，系爭保險契約締約人係上訴人與被上訴人國泰公司，
    被上訴人甲○○乃國泰公司之保險業務員，雖其有招攬上訴
    人締結系爭保險契約之事實，惟其並非系爭保險契約當事人
    ，上訴人亦自承其締約之對象為國泰公司等語（見原審卷第
    67頁反面），從而上訴人本於系爭保險契約向被上訴人甲○
    ○請求給付保險金，亦屬無據。
六、綜上所述，上訴人不能證明其於中風後已達系爭保險契約所
    謂「特定重大疾病」之狀態，而被上訴人甲○○非保險契約
    當事人，則上訴人本於系爭保險契約法律關係，請求被上訴
    人給付50萬元，不應准許。原審為上訴人敗訴之判決，於法
    並無不合。上訴意旨指摘原判決不當，聲明廢棄改判，為無
    理由，應予駁回。
七、據上論結，本件上訴為無理由。依民事訴訟法第449條第1項
    、第78條，判決如主文。
中    華    民    國     97     年   5    月    13    日
                    民事第十一庭
                        審判長法  官  鄭雅萍
                              法  官  徐福晉
                              法  官  詹文馨
正本係照原本作成。
不得上訴。
中    華    民    國    97    年    5     月    13    日
                              書記官  周淑靜


司法院資訊處製作；財團法人民間司法改革基金會備份。
